臺灣高等法院高雄分院民事判決　九十年度上易字第二四四號
　　　上　訴　人　甲○○
　　　被上訴　人　庚○○
　　　　　　　　　丁○○
　　　　　　　　　戊○○
　　　　　　　　　辛○○○
　　　　　　　　　乙○○
　　　　　　　　　丙○○
　　　　　　　　　己○○
右當事人間請求侵權行為損害賠償事件，上訴人對於中華民國九十年十月十九日台灣
屏東地方法院八十八年度重訴字第六二號第一審判決提起上訴，本院判決如左：
      主      文
原判決關於命上訴人給付超過新台幣參拾伍萬參仟參佰捌拾伍元及其利息部分，暨該
部分假執行之宣告，並除確定部分外訴訟費用之裁判均廢棄。
右廢棄部分，被上訴人在第一審之訴及假執行之聲請均駁回。
其餘上訴駁回。
第一審（除確定部分外）、第二審訴訟費用由上訴人負擔二分之一；餘由被上訴人連
帶負擔。
      事實及理由
一、被上訴人（即許明之承受訴訟人）主張：上訴人係屏東順升砂石行、育石砂石
    行之負責人，經營砂石之採運業務，明知不得在行水區內擅採砂石，竟於民國八
    十四年五、六月間非法擅取許明經屏東縣萬丹鄉公所（下稱萬丹鄉公所）核准
    使用之坐落屏東縣萬丹鄉○○○段一二九五─六地號（下稱系爭土地）土地上之
    砂石，又於八十五年八月間賀伯颱風侵襲後，再度挖取前開土地上之砂石，造成
    砂石之嚴重流失，致系爭土地面積約○．六台甲無法種植苦瓜，許明因而受有
    新台幣（以下同）七百二十萬元之損害。為此依侵權行為之法律關係，求為命上
    訴人如數給付及自起訴狀繕本送達翌日起算之法定遲延利息（許明已於九十年
    二月二十三日死亡，由被上訴人承受訴訟，原審命上訴人應給付被上訴人七十萬
    六千七百七十元及自八十六年八月十三日起算之利息，並駁回被上訴人其餘之訴
    ，被上訴人就其敗訴部分未提起上訴，該部分應已確定）。被上訴人於本院聲明
    ：上訴駁回。
二、上訴人則以：伊並未為任何挖掘砂石之行為，自無侵害許明使用河川公地之權
    利；縱伊有挖掘砂石行為，究係侵害許明何種權利，且與許明不能種植苦瓜
    之損害間並無因果關係；又許明請求之金額過高，況許明之侵權行為請求權
    已罹於時效等語，資為抗辯。於本院聲明：(一)原判決不利於上訴人部分廢棄。(二)
    右廢棄部分，被上訴人在第一審之訴駁回。
三、按因犯罪而受損害之人，於刑事訴訟程序，固得附帶提起民事訴訟，請求損害賠
    償。但其請求回復之損害，以被訴犯罪所生之損害為限（最高法院七十三年度台
    上字第二九三八號判決參照）。查本件刑事訴訟就上訴人之犯罪事實，僅認定上
    訴人自八十五年八月間起之盜採砂石行為，而未認定上訴人自八十四年五、六月
    起至八十五年七月間止之盜採砂石行為，業經調閱本院八十八年度上易字第一五
    ０六號刑事卷宗審核無訛，則該部分與刑事事件認定之犯罪事實無關，是許明
    於刑事訴訟程序提起附帶民事訴訟，請求上訴人賠償該期間所受之損害，自不合
    法，原審本應以裁定駁回之。然該部分既經原審為實體判決，則依民事訴訟法第
    四百五十條之規定，自應由本院以判決駁回該部分請求。準此，被上訴人請求上
    訴人賠償八十四年五、六月間起至八十五年七月間止未能種植苦瓜之損害部分，
    為無理由，應予駁回。
四、次按因侵權行為所生之損害賠償請求權，自請求權人知有損害及賠償義務人時起
    ，二年間不行使而消滅，民法第一百九十七條第一項前段定有明文。查上訴人抗
    辯本件侵權行為時效已完成，為被上訴人所否認，是本件首需審酌者乃侵權行為
    時效是否完成。查上訴人固抗辯許明曾於八十四年五、六月間出面制止上訴人
    之挖掘砂石行為，為被上訴人所是認，惟本件上訴人自八十四年五、六月間起至
    八十五年七月間止之侵權行為，業經本院以不符合提起附帶民事訴訟之要件為由
    ，駁回該部分之請求，已如前述，又上訴人自八十五年八月間起至八十六年八月
    間止挖掘系爭土地砂石之侵權行為，距許明於八十六年八月十二日提起本件訴
    訟（見附民卷第一頁），並未逾二年之時效期間，是上訴人抗辯本件已罹侵權行
    為時效云云，洵屬無據。
五、再按因故意或過失，不法侵害他人之權利者，負損害賠償責任，民法第一百八十
    四條第一項前段定有明文。查被上訴人主張上訴人挖掘砂石之行為，侵害許明
    系爭河川公地之使用權，致被上訴人受有損害等情，為上訴人所否認，並以前揭
    情詞置辯，是本件次須審究者乃上訴人是否有挖掘砂石之不法侵害行為、被上訴
    人是否造成損害、被上訴人之損害與上訴人之行為間有無因果關係、被上訴人所
    受損害之範圍等節。茲分別審酌如下：
  (一)查上訴人於本件刑事偵訊辯護意旨狀上自承：於八十五年九月間確有挖到一二九
    五─六號（即系爭土地）約０‧五七八０公頃土地（見刑事偵查卷第五七頁反面
    ），且上訴人於八十五年八月間賀伯颱風來襲前即已挖過界，而挖及許明使用
    之系爭土地，經被上訴人丁○○阻攔乙節，業據丁○○、證人林文振於刑事審理
    、勘驗中供述綦詳（見刑事一審卷八十六年十二月二十六日審判筆錄、八十七年
    一月十五日勘驗筆錄），且現場亦遺留有坑洞，復經原審至現場勘驗屬實，有現
    場照片附卷可稽（見原審卷(二)第一六一頁、第一六二頁）；又以水性及地形為判
    斷，尚不足造成該坑洞，應是人為破壞，亦即以高屏溪的水流方向而言，不可能
    流經該處等情，復據證人即經濟部水利處第七河川局（下稱第七河川局）副工程
    司沈偉於原審證述明確（見原審卷(二)第二七頁）；且上訴人亦因前揭盜採砂石之
    行為，經本院以八十八年度上易字第一五０六號判處罪刑確定在案，業據本院依
    職權調閱該刑事卷宗查明屬實。是被上訴人主張上訴人有挖掘砂石之不法侵害行
    為，堪信為真。上訴人辯以伊並無任何挖掘砂石之不法侵害行為云云，委無足採
    。
  (二)許明經萬丹鄉公所核准使用前揭土地，用以種植苦瓜，有屏東縣河川公地種植
    使用許可書及該許可書記載作物類別「苦瓜」在卷可憑（見原審卷(一)第七四頁）
    ，且經證人即系爭河川公地之鄰地承租人林文振、簡富吉、吳調富於原審證述許
    明於八十四年間於系爭土地上種植苦瓜，因八十四年間土地被挖掘，車輛無法
    進入而未繼續耕作等語明確（見原審卷(二)第二九頁至第三一頁），是上訴人之挖
    掘砂石行為，而侵害許明之土地使用權，致許明不能使用系爭土地種植苦瓜
    ，而受有損害，且該損害與上訴人之侵害行為間有因果關係，至為明確。至證人
    張金川、林回、饒守忠、陳回、張金對雖於原審證稱許明並未於系爭土地種植
    苦瓜等語（見原審卷(二)第二頁至第六頁），惟張金川等人曾將其承租之河川公地
    轉租予上訴人，證人既與上訴人有租賃關係存在，其證詞難免偏頗，該部分證詞
    尚無足採；況，許明承租系爭土地用以種植苦瓜，其土地上砂石遭上訴人挖掘
    ，致無法進入並使用該土地，而受有不能種植苦瓜之損害，並不以許明對系爭
    土地有積極利用計畫之必要，是上訴人抗辯其挖掘砂石與許明不能種植苦瓜之
    損害，並無因果關係云云，亦不足採。
  (三)再按當事人已證明受有損害而不能證明其數額或證明顯有重大困難者，法院應審
    酌一切情況，依所得心證定其數額，民事訴訟法第二百二十二條第二項定有明文
    。查許明確實受有損害乙節，已如前述，惟許明雖主張承租系爭土地種植苦
    瓜，每分地年收入約六十萬元，並未能舉證以實其說，是本院自應審酌一切情況
    ，判斷許明所受之損害數額，說明如次：
    (1)查許明經萬丹鄉公所核准使用之系爭土地遭上訴人非法擅取砂石之範圍，經
      原審囑託第七河川局派員實施測量，有勘驗筆錄及該局就現地勘測成果與河川
      公地使用圖籍套繪成果圖在卷可稽（見原審卷(二)第四０頁至第四二頁），而上
      開成果圖係依據該局人員至現場就現況位置所遺留的坑洞測量其範圍及深度，
      再套繪在屏東縣政府移交當時的河川圖籍上，而計算出在系爭土地之面積為七
      六一六．三二平方公尺，至證人沈偉於原審固證稱：該面積可能略有誤差等語
      ，惟本院斟酌該可能誤差乃基於屏東縣政府移交時之河川圖籍為影本、非原圖
      ，無法考慮影本所可能有的橫、縱之伸縮比例不規則而生的現象，爰認該可能
      誤差尚屬應容許之範圍，而不予以考量；從而，依前揭套繪成果圖所示之面積
      換算為約○．七八五三台甲（即約七．八五三分），以此計算許明受損害之
      面積，應屬合理。
    (2)又屏東縣萬丹鄉農會函覆原審之詢問，稱：後庄仔段高屏溪河川公地種植苦瓜
      ，一年可種植一期（約秋冬季）收成時間約三至五個月，一般管理每分地約年
      收入三萬元，良好管理約可收入六萬元等語，有該會屏萬農推字第四六○號、
      第二七六號函附卷可稽（見原審卷(一)第八三頁、第一一六頁），爰折衷而以每
      分地年收入為四萬五千元為計算之基準，應較合理。準此，許明自八十五年
      八月間起至八十六年八月間止，共可種植一期，一期每分地年收入四萬五千元
      。至上訴人主張依屏東縣八十六年度辦理徵收土地農林作物及水產養殖物、畜
      禽補償遷移費查估基準，每公畝收獲價值五千元，則顯屬過低，委無可採；另
      上訴人抗辯前揭收入應扣除成本云云，惟萬丹農會函覆所指之年收入，應係扣
      除管銷成品後之淨收入而言，是上訴人前揭抗辯，亦不足採。
    (3)綜上，許明遭挖掘之土地七‧八五三分，而每分地年收入四萬五千元，許明
      因上訴人之侵權行為，而一年不能種植苦瓜，共計損失三十五萬三千三百八
      十五元（45000*7.853=353385）。
六、綜上所述，被上訴人基於侵權行為之法律關係，請求上訴人給付三十五萬三千三
    百八十五元，及自起訴狀繕本送達翌日即八十六年八月十三日起至清償日止，按
    週年利率百分之五計算之利息，於法有據，應予准許，逾此部分之請求，並非正
    當，應予駁回。是以，原審就超過上開應准許部分，為上訴人敗訴之判決，並為
    假執行之宣告，尚欠允洽，上訴意旨指摘原判決不當，求予廢棄改判，為有理由
    。又上開應准許部分，原審判命給付，並為假執行之宣告，核無違誤，上訴意旨
    求予廢棄改判，為無理由，應予駁回。
七、據上論結，本件上訴為一部有理由，一部無理由，依民事訴訟法第四百五十條、
    四百四十九條第一項、第七十九條但書、第八十五條第二項，判決如主文。
中　　　華　　　民　　　國　　九十一　　年　　　十　　　月　　十七　　日
                                      臺灣高等法院高雄分院民事第二庭
~B1審判長法官　簡色嬌
~B2法　　　官　林紀元
~B3法　　　官　陳真真
右為正本係照原本作成。
本判決不得上訴。
中　　　華　　　民　　　國　　九十一　　年　　　十　　　月　　 十八　　 日
~B法院書記官　高惠珠
